【裁判字號】    99,上易,595
【裁判日期】    990429
【裁判案由】    詐欺
【裁判全文】
臺灣高等法院刑事判決                 99年度上易字第595號
上  訴  人
即  被  告  甲○○
上列上訴人因詐欺案件，不服臺灣宜蘭地方法院98年度易字第45
5號，中華民國99年1月25日第一審判決（起訴案號：臺灣宜蘭地
方法院檢察署98年度偵字第3491號），提起上訴，本院判決如下
：
    主  文
上訴駁回。
甲○○緩刑參年，並須向台北市政府社會局提供肆拾伍小時之義
務勞務。
    事  實
一、甲○○明知以其配偶呂怡保名義所購買車牌號碼3P─1276號
    自用小客貨車，於民國97年5月2日行駛里程數已達15萬餘公
    里，竟於97年5月2日至97年7月25日間之不詳時、地，以不
    詳方法，將該自用小客貨車之儀表板里程數更改為7萬多公
    里後，再意圖為自己不法之所有，基於詐欺取財之犯意，於
    98年3月初某日，在宜蘭縣礁溪鄉○○路○段71號，以詐術向
    乙○○佯稱該自用小客貨車之行駛里程數為85000餘公里等
    語，使乙○○陷於錯誤，誤認為該車輛僅行駛85000餘公里
    ，而於98年3月25日，以新臺幣（下同）22萬元向甲○○購
    買該自用小客貨車，並登記在其配偶丙○○名下。嗣因該自
    用小客貨車損壞，乙○○於98年4月3日至元智汽車股份有限
    公司宜蘭廠維修，始知受騙。
二、案經乙○○、丙○○訴由臺灣宜蘭地方法院檢察署檢察官偵
    查起訴。
    理  由
壹、程序部分
    被告以外之人於審判外之言詞或書面陳述，除法律有規定者
    外，不得為證據，刑事訴訟法第一百五十九條第一項定有明
    文。查本件證人乙○○、莊國鑫於警詢之陳述，屬被告以外
    之人於審判外之言詞陳述，被告已爭執其證據能力，復查無
    刑事訴訟法第159條之1至第159條之5得為證據之情形，依前
    揭說明，應認證人乙○○、莊國鑫於警詢之陳述無證據能力
    ，合先敘明。至證人呂怡保於警詢之陳述，雖屬被告以外之
    人於審判外之陳述，並不符刑事訴訟法第159條之1至第159
    條之4之規定，惟被告於本院調查證據時，知有第159條第1
    項不得為證據之情形，而未於言詞辯論終結前聲明異議，視
    為有同法第159條之5第1項之同意，同條第2項定有明文，從
    而本院依該條第1項之規定，審酌證人呂怡保警詢之言詞陳
    述作成之情況，認為適當，爰裁定其得為證據。至被告爭執
    告訴人乙○○於偵查中提出之七和汽車萬華廠維修車歷、誠
    隆汽車文林廠維修車歷均無證據能力部分，經查，上開維修
    車歷，均是七和汽車萬華廠及誠隆汽車文林廠維修本件車號
    3P-1267車輛之例行性紀錄，核與本院向七和汽車萬華廠及
    誠隆汽車文林廠調閱之維修車歷內容相符，並無顯不可信之
    情況，且屬從事業務之人於通常業務過程所製作之紀錄文書
    ，依刑事訴訟法第159條之4第2款之規定，得為證據，併予
    敘明。
貳、實體部分
一、訊據被告甲○○否認有上揭詐欺取財之犯行，辯稱：「本件
    車輛買賣時，伊有告訴乙○○車子的狀況，伊是依照車上里
    程表上面告訴乙○○，伊並未動過里程表，伊懷疑原廠的資
    料不正確，伊也是買二手車，伊有告知乙○○儀表板準不準
    確，伊不確定，告訴人乙○○在買車前已試車三次，伊並無
    傳達不實之訊息給告訴人，使告訴人陷於錯誤，且伊於97年
    7 月25日經正式程序，申請台北市監理處提供車輛檢驗記錄
    表，車輛里程數為78551公里，與告訴人所提供之車輛里程
    數均有不同，況該車車價為22萬元，不論其里程數為85000
    公里或150000公里，皆低於現在或交易當時中古車買賣行情
    ，伊並無詐欺告訴人之犯行。」云云。經查：
  (一)、上揭事實，業據告訴人乙○○於偵查中指訴稱：「當初伊
      向被告買車子，伊詢問被告車子概況，被告說車子里程數
      8 萬5千多公里，車子里程表確實8萬5千多，3月25日以22
      萬元成交，4月初伊將車送回原廠修理，原廠資料該車98
      年2月23日進廠維修公里數為151124公里。」（見98年他
      字第456卷第3頁）、「98年3月初，被告將該車牽到伊住
      處，伊事先約莊國鑫到場一起看車，伊三人有試車，在車
      上伊問被告該車幾年車，被告稱接近7年車，伊並問車里
      程數多少，被告回答8萬5千多，伊當時看儀表上確定是8
      萬5千多，伊認為該車近7年，里程數只有8萬5千多，應該
      很少開，就很心動，乃以22萬元向被告購買，如果伊當時
      知道這部車里程數是15萬多公里，伊就不會購買。」（見
      同上卷第56頁）等語，並提出98年5月13日前揭自用小客
      貨車儀表板照片2幀為證（見同上卷第10頁），嗣於原審
      審理中復結證稱：「在看車時，包括證人莊國鑫都在車上
      ，當時里程顯示8萬多公里，且被告說車子里程數開了8萬
      多公里，伊就這樣相信了，後來因為洗車廠不小心用壞了
      東西，回原廠修理，才發現該車公里數已經是15萬多了，
      伊是看到該車里程數那麼少，車況也不錯，所以才決定買
      ，伊相信里程數及年限是車子狀況考量的原因之一，本件
      伊覺得被騙，如果當時伊知道該車里程數為15萬公里，伊
      不會用22萬元跟被告買。」等語（見原審卷第104、106頁
      ），核與證人即明新汽車修理廠之技師莊國鑫於偵查中結
      證稱：「98年3月初某日晚上9時許，伊到乙○○住處與被
      告及乙○○一起試3P- 1276車，當時被告說該車里程數為
      8萬多。」（參見98年他字第456卷第56頁筆錄）等語相符
      ；至證人莊國鑫於原審審理中雖先證稱：「試車時，伊並
      未聽到被告回答里程數的問題等語，惟其嗣於檢察官反詰
      問及本院訊問時復證稱：當時伊有聽到有人說8萬多公里
      ，當時伊問的對象是被告，當時是乙○○在駕駛座上，現
      在想的話，當時是坐在副駕駛座的人說話的聲音，當時坐
      在副駕駛座的人是被告。」等語（見原審卷第165至168頁
      ）。由告訴人乙○○及證人莊國鑫之陳述可知，告訴人乙
      ○○確係因被告告知該車里程數僅8萬5千多公里及車上儀
      表板顯示8萬5千多公里，致陷於錯誤，而決意購買該車，
      應堪認定。被告辯稱伊並未向告訴人乙○○告知該車里程
      數僅8萬多公里云云，顯屬事後卸責之詞，不足採信。
  (二)、再證人即大豐汽車商行負責人張永豐於原審審理中雖結證
      稱：「車況是車子交易的重要因素，里程數不一定代表車
      況好，車子的里程數到原廠查證即可，被告這部車是向伊
      買的，價格契約書是寫29萬5千元，當時里程數多少，伊
      忘記了。」等語。惟其復結證稱：「車況比較好的，價格
      就比較好，里程數越多，價格多少有差，客戶如果知道車
      子里程數超過一定的程度，有的會在意，一般而言，里程
      數越多，代表這部車零件磨損越嚴重，同樣年限的車子，
      里程數跑的比較少的價格會比較高，該部車的電腦里程數
      一般人不能變更，但專業的人可以。」等語（見原審卷第
      110至115頁筆錄），核與證人李世雄於原審審理時結證稱
      ：「本件車輛不是伊修車廠維修，是伊修車廠的師傅莊國
      鑫的朋友即乙○○找伊看一下車況如何，伊有把車子吊起
      來看，並幫忙試車，伊看到儀表板是8萬多公里，依伊專
      業判斷，伊有跟乙○○講，該車跑這麼少，不可能換過
      方向機及三角架，因為這些東西有一定的使用年限，因為
      這些零件都是換新的，該車沒有撞過，試車後覺得車子還
      蠻好開的，在試車時被告並未說車子的里程數準不準被告
      不敢確定，伊亦未問被告關於里程數的問題，車子上儀表
      板的公里數會影響車子的價格，同樣的錢不會去買公里數
      較多的車子。」等語（見原審卷第136至141頁）。足證一
      般人購買中古車，除考慮年份之外，車輛之里程數實際代
      表車輛之使用磨損程度，亦應為購車者重要考慮之因素之
      一，被告身為產物保險業務人員，豈有不知之理？是被告
      辯稱該車車價為22萬元，不論其里程數為85000公里或150
      000公里，皆低於現在或交易當時中古車買賣行情，可證
      明被告無詐欺告訴人之行為云云，亦無足採。至被告提出
      二手車訊中古車專業網站資料影本，辯稱同型式同年份之
      車輛，在中古市場售價，皆高於本件被告所出售之車價乙
      節，惟中古車之售價，其參考因素甚多，包括車況、是否
      曾經撞擊、原車輛使用人之駕駛習慣及行駛里程數等等，
      此可依證人張永豐、李世雄前述證言內容可知一般，故縱
      使同型式及年份之車輛，在中古車價格上，售價較本件車
      輛為高，仍不得據為被告無故予隱匿該車實際行駛里程數
      之主觀不法故意。
  (三)、又證人即日產汽車宜蘭廠之服務專員黃建忠於原審審理中
      雖結證稱：「一般車輛進廠保養時，如果儀表板上面的里
      程數記載與原廠電腦記載不符，原則上伊會跟車主說里程
      數不符，伊若要開立工單，會以實際里程數來記載，當時
      伊有跟乙○○說明車子的里程數跟上次里程數相距甚遠，
      為了遂行維修及開立工單的目的，在向乙○○說明後，並
      加一點里程數，因電腦上不接受里程數變少，維修廠事實
      上無法變更車子上儀表板的里程數，除非更換新的儀表板
      ，儀表板有可能會故障，儀表板故障只能更換，里程數從
      零開始，本件車子伊印象沒有更換過里程表。」等語，惟
      其復證稱：「伊之職務並未包括車輛的維修及檢查，本系
      列的車子，在實際實務作業面上，伊不曾發現有過里程數
      在一定期間內呈現前後差距甚大的公里數之錯誤，本件為
      何會發生這種錯誤，實際情形伊不清楚，但確實是乙○○
      這個車子來伊廠內維修時，車子顯示的里程數跟廠內記載
      的里程數是不一樣的。」等語（見原審卷第115至120頁）
      。再參之證人莊國鑫於原審審理中證稱：「依伊的專業了
      解，這部車里程表的里程數，專業的人可以變動，且一般
      車子還沒跑到固定的里程數，應該不會作固定里程數的保
      養。」（見原審卷第169頁）等語及證人即七和萬華廠員
      工詹文旗於原審審理時結證稱：「車子內部機件耗損的時
      間不一定，有時候是車主的使用情況及機件的使用壽命是
      不一定，與車子跑的公里數沒有直接關係，儀表板屬於零
      件，也會故障，本件車子98年2月23日進廠以保險出險理
      賠維修時，伊是接待員，汽車儀表板里程數損壞，係儀表
      板不會動，以伊公司是沒辦法調整儀表板上面的數據，但
      是有聽說外面的人可以更動，這部車在出廠後，同型車的
      儀表板曾出現不會動的情形，但沒有客戶反應或送修里程
      數亂跑的情形，車輛維修如果不是以出險的方式，修車紀
      錄就會打自費，車子作15萬公里的保養，會以里程數為主
      ，因為里程數只能往前進，不能往後退，這紀錄表上里程
      數已經達到150123公里，後來才到七和萬華廠維修，伊只
      好在98年2月23日往上大致加一些里程數到151124公里，
      當時伊看到的是8萬多公里，七和萬華廠可以看得到萬隆
      文林廠的維修內容及里程數。」（見原審卷第141至147
      頁）等語。足見本件同型式之車輛，在實務維修上，並未
      發生有儀表板里程數亂跑或甚至倒退之情形，且坊間之專
      業人士應有能力變動該儀表板之里程數，應堪認定。而證
      人呂怡保於警詢及偵查中結證稱：「車號3P-1276自小客
      車，平常是被告在使用，伊並未將該車開進過保養廠。」
      等語（見98年他字第456卷第22、54、55頁）等語，被告
      於偵查中、原審及本院審理中均供稱：「該車於97年1月
      23 日購入後，均係伊在使用，平常亦是伊開進廠保養維
      修，賣車給乙○○時，儀表板上是8萬4千左右，這部車的
      電腦里程數，有四、五次整個螢幕暗掉過，但里程數沒有
      亂跑的情形。」等語，益徵被告在使用該車期間，該車之
      儀表板電腦里程數，應無亂跑甚或倒退顯示之情形，堪予
      認定。
  (四)、被告雖提出97年7月25日該車至臺北市監理處檢驗之車輛
      檢驗紀錄表，辯稱該車於檢驗當時記載之儀表板里程數為
      78551公里，足見伊買車時該車里程數僅7萬5千公里云云
      。然被告固於97年7月25日將該車送至臺北市監理處檢驗
      ，有交通部公路總局臺北區監理所宜蘭監理站98年10月29
      日北監宜一字第0980008973號函及附件可稽。惟本件車號
      3P-1276自小客車，係91年2月出廠，同年6月25日領牌，
      有行車執照影本附卷足憑（見98年他字第58頁），被告於
      97年1月23日以其妻呂怡保為登記名義人購入該車後，曾
      於97年1月25日前往誠隆汽車文林廠維修（一般檢查、換
      機油及油芯），由被告以自費信用卡付帳之方式繳費，進
      廠時登記之里程數為146729公里；又於97年5月2日13 時
      13分前往該廠維修（空氣濾芯等及15萬公里定期保養），
      於同日14時39分出廠，進廠時登記之里程數為150,123 公
      里，同日（5月2日）15時8分再次進廠維修（引擎清洗護
      理），由被告以自費現金付帳之方式繳費，進廠時登記之
      里程數為150124公里，有誠隆汽車文林廠函復之維修車歷
      三紙附卷足稽（見原審卷第2528頁），足徵該車於97年5
      月2日進廠維修時，該車之行駛里程數已達15萬餘公里，
      應為被告所明知，否則被告焉有以自費信用卡付款之方式
      進廠作15萬公里定期保養之理？被告辯稱伊購買該車時，
      該車之里程數僅7萬5千公里，不知該車已行駛15萬餘公里
      云云，要與事實不符，應不足採。再參酌前揭證人張永豐
      、莊國鑫、詹文旗均證稱坊間專業人士有能力變動該車輛
      之儀表板里程數等情，足證被告應於前開97年5月2日該車
      進廠做15萬公里之定期保養至97年7月25日該車至臺北市
      監理處檢驗之間，以不詳之方式，將該自用小客貨車之儀
      表板里程數更改為7萬多公里，應堪認定。至於證人詹文
      旗於原審審理中證稱：「98年2月23日伊看到該車的里程
      表是8萬多公里，因為里程數只能往前進，不能往後退，
      在紀錄表上里程數已經達到150123公里，後來才到七和萬
      華廠維修，伊只好在98年2月23日往上大致加一些里程數
      到151124公里。」等語，自亦不足採為被告有利之證據，
      附此說明。
  (五)、綜上所述，被告伊不曾變更前揭自用小客貨車之儀表板里
      程數，並未詐騙告訴人云云，顯與事實不符，要屬事後卸
      責之詞，殊不足採。本件事證明確，被告犯行，洵堪認定
      ，應依法論科。
二、核被告明知車輛之行駛里程數已達15萬餘公里，竟以不詳之
    方法變動該車輛之里程數後，施詐術向告訴人乙○○詐稱該
    車里程數僅8萬餘公里，致告訴人乙○○陷於錯誤，誤認該
    車僅行駛8萬餘公里，而向被告購買該車並交付價款，所為
    係犯刑法第339條第1項之詐欺取財罪。
三、原審以被告罪證明確並依刑法第339條第1項、第41條第1項
    前段，刑法施行法第1條之1第1項、第2項前段等規定，並審
    酌被告變動車輛里程數，向被害人施詐術，使被害人陷於錯
    誤，而購買車輛並交付車款22萬元，危害社會正常交易安全
    之犯罪動機、目的、手段，及犯罪後否認犯行，惟事後已與
    被害人達成民事和解，退還車價2萬5千元（業經證人乙○○
    於原審結證在卷，並有被告提出之臺灣宜蘭地方法院98年度
    宜簡移調字第2號調解筆錄影本附卷）等一切情狀，量處被
    告有期徒刑四月，如易科罰金，以新台幣1000元折算一日。
    經核原審判決，認事用法，並無違誤，量刑亦稱妥適，應予
    維持。被告猶執前詞上訴，空言否認詐欺云云，所辯皆與一
    般社會大眾所具之車輛常識有違，遑論被告係從事產物保險
    業十餘年之專業人士，其顯明知違法，仍堅持否認曾變更儀
    表板里程數之詐欺犯行，實不足採，已如前述，其上訴並無
    理由，應予駁回。惟被告年僅38歲，從未曾受有期徒刑以上
    刑之宣告，有本院被告全國前案紀錄表在卷可稽，目前在產
    物保險公司任職，有正當工作，其業與被害人達成民事和解
    ，退還車價2萬5千元，所造成之損害已為相當之彌補，被告
    係大專畢業，且從事行業係與汽車產業相關之產物保險工作
    ，雖經本院多次勸諭仍堅持否認犯行之態度，並不足採，惟
    本院審酌被告並無前科，且於言詞辯論終結前，審判長詢問
    對科刑範圍之意見時，其表示：「如果我的觀念錯誤的話，
    請審判長給我正確的觀念，我會虛心受教，請審判長給我改
    過的機會。」等語（見本院99年4月22日審判筆錄第8頁），
    被告經此次偵、審暨科刑教訓後，爾後當知所警惕，信無再
    犯之虞，本院因認對其宣告之刑以暫不執行為適當，爰併予
    諭知緩刑三年，並依刑法第74條第2項第5款之規定，被告須
    向其戶籍所在地之台北市政府社會局提供45小時之義務勞務
    （依同法第75條之1第1項第4款規定，如違反本院所定負擔
    情節重大，足認原宣告之緩刑難收其預期效果，而有執行刑
    罰之必要者，得撤銷其宣告，附此說明），以勵自新。
據上論斷，應依刑事訴訟法第368條，刑法第74條第1項第1款、
第2項第5款，判決如主文。
本案經檢察官邱美育到庭執行職務。
中    華    民    國    99    年     4    月    29    日
                  刑事第十七庭  審判長法  官  王聰明
                                      法  官  陳憲裕
                                      法  官  黃雅芬
以上正本證明與原本無異。
不得上訴。
                                      書記官  鄭雅云
中    華    民    國    99    年    4     月    29    日
附錄：本案論罪科刑法條全文
中華民國刑法第339條第1項
意圖為自己或第三人不法之所有，以詐術使人將本人或第三人之
物交付者，處5年以下有期徒刑、拘役或科或併科1千元以下罰金
。

司法院資訊處製作；財團法人民間司法改革基金會備份。
